臺灣高等法院刑事判決　　　　　　　　　　　　　　九十三年度上訴字第八０四號
　　上　訴　人
　　即　被　告　丁○○
　　選任辯護人　李吉隆律師
　　　　　　　　張運才律師
右上訴人因誣告案件，不服臺灣板橋地方法院九十二年度訴字第二四三０號，中華民
國九十三年二月十七日第一審判決（起訴案號：臺灣板橋地方法院檢察署九十二年度
偵字第一八四三五號），提起上訴，本院判決如左：
    主  文
原判決撤銷。
丁○○無罪。
    理　由
一、公訴意旨略以：被告丁○○明知丙○○、甲○○於民國（下同）九十二年四月二
    十九日九時許，在台北縣三重市○○街二九三號前，雖有阻止丁○○毆打丙○○
　　所飼養狗隻，然未出手毆打丁○○，竟基於使丙○○、甲○○受刑事追訴之犯意
　  ，於同日十四時許在台北縣政府警察局三重分局虛構丙○○、甲○○基於共同傷
    害人之犯意，出手毆打丁○○之不實事項，而向該管公務員誣告丙○○、甲○○
　　之傷害行為，且接續於九十二年五月二日，又向本署公務員誣告丙○○、甲○○
  　之傷害行為。認被告涉犯刑法第一百六十九條第一項之誣告罪嫌云云。
二、按犯罪事實應依證據認定之，無證據不得認定其犯罪事實；又不能證明被告犯罪
    或其行為不罰者，應諭知無罪之判決，刑事訴訟法第一百五十四條第二項、第三
    百零一條第一項前段，分別定有明文。又認定不利於被告之事實，須依積極證據
    ，苟積極證據不足為不利於被告事實之認定時，即應為有利於被告之認定，更不
    必有何有利之證據；且事實之認定，應憑證據，如未能發現相當證據，或證據不
    足以證明，自不能以推測或擬制之方法，以為裁判基礎；而認定犯罪事實所憑證
    據，雖不以直接證據為限，間接證據亦包括在內；然而無論直接或間接證據，其
    為訴訟上之證明，須於通常一般之人均不致有所懷疑，而得確信其為真實之程度
    者，始得據為有罪之認定，若其關於被告是否犯罪之證明未能達此程度，而有合
    理性懷疑之存在，致使無從形成有罪之確信，根據「罪證有疑，利於被告」之證
    據法則，即不得遽為不利被告之認定，此最高法院三十年上字第八一六號、四十
    年台上字第八六號、七十六年台上字第四九八六號等判例可資參照。復以刑法第
    一百六十九條第一項誣告罪之成立，以告訴人所訴被訴人之事實必須完全出於虛
    構為要件，所謂虛構係指明知無此事實，憑空故意捏造者而言，若告訴人出於誤
    會或懷疑有此事實而為申告，祇因缺乏積極證據以致不能證明所訴之事實為真實
    ，縱被訴人不負刑責，亦不得指為虛構，而告訴人本缺乏誣告之故意，仍不能遽
    以誣告罪論處，此最高法院四十年台上字第八八號、四十三年台上字第二五一號
    、四十四年台上字第八九二號、四十六年台上字第九二七號判例亦可參照。易言
    之，誣告罪之成立，須其申告內容完全出於憑空捏造，若所告尚非全然無因，只
    因缺乏積極證明致被誣告人不受追訴處罰者，尚難據以誣告論罪﹔亦即誣告罪之
    構成要件，首須意圖他人受刑事或懲戒處分，次須向該管公務員誣告。稱即虛構
    事實進而申告他人犯罪而言，所謂虛構事實，係指明知無此事實而故意捏造者而
    言，如若出於誤信、誤解、誤認或懷疑有此事實，或對於其事實誇大其詞，或資
    為其訟爭上之攻擊或防禦方法，或其目的在求判明是非曲直者，固均不得謂屬於
    誣告，即其所申告之事實，並非完全出於憑空捏造或尚全然無因，只以所訴事實
    ，不能積極證明為虛偽或因證據不充分，致被誣人不受追訴處罰者，仍不得謂成
    立誣告罪（參照最高法院八十三年台上第一九五九號判決要旨）。又刑法誣告罪
    之成立，即以意圖他人受刑事追訴處分而向該管公務員虛構事實而為申告為其構
    成要件，故其所訴事實，雖不能證明係屬實在，而在積極方面尚無證據證明其確
    係故意虛構者，仍不能遽以誣告罪論處；又告訴人所訴之事實，不能證明其係實
    在，對於被訴人為不起訴處分確定者，是否構成誣告罪，尚應就其有無虛構誣告
    之故意以為斷，並非當然可以誣告罪相繩（最高法院五十九年台上字第五八一號
    判例參照）。
三、公訴人認被告涉犯誣告罪嫌，無非是以告訴人丙○○、甲○○之指訴，及證人林
    有明、周義明、許舜雄之證述為據。惟訊據被告丁○○對於其在右開時地持棍子
    及拖把揮打證人丙○○所飼養之狗，與證人丙○○、甲○○發生爭執，並向臺北
    縣政府警察局三重分局警員及臺灣板橋地方法院檢察署檢察官申告上開傷害犯行
    乙節，固坦承不諱，惟堅詞否認有何誣告之犯行，辯稱：伊沒有誣告丙○○、甲○○，他們確實有打伊，因為丙○○養的狗一直叫，伊怕牠咬，就用棍子打狗，
    丙○○見狀就衝出來打伊的頭部與胸部好幾拳，甲○○後來才出來，伊當時已經
    被打的頭昏，只知道她有出手，不記得她如何打的。因當時伊眼鏡被打掉，所以
    看不清楚對方有什麼人，所以在警訊中才說沒有其他人毆打伊等語置辯。經查：
四、被告丁○○於警局製作筆錄時，經警詢問當時是否有其他人打你？雖回答沒有其
    他人，只有他們兩夫妻（指丙○○、甲○○）等語；復於檢察官訊問時陳稱：「
    （當時有無五、六個清潔公司的人打你？）沒有。」等語（九十二年度發查字第
    一九七八號偵查卷中九十二年六月二十三日訊問筆錄），惟被告於事發時，確有
    遭他人毆擊，致身體左臉頰、雙側手指、手臂及雙側小腿多處受有挫擦傷之事實
    ，有診斷證明書在卷可參（見九十二年度發查字第一九七八號偵卷第十二頁背面
    ），而證人丙○○、甲○○、許舜雄、周義明對於被告當時受有傷害一節亦證述
    屬實，雖然證人丙○○、甲○○於原審中指證被告丁○○於右開時地持棍子及拖
    把打丙○○所飼養之狗，丙○○見狀出來阻止，被告先後以拳頭、拖把毆打丙○○之臉部、手部，且於甲○○見狀出來要拉開被告及丙○○時，被告復以拳頭毆
    打甲○○臉部之太陽穴，致渠等身體受有傷害，渠等均未出手毆打被告等語（見
    原審九十三年二月三日審判筆錄）。且證人許舜雄於原審審理時亦到庭證述：伊
    正要開車上班，車子停在溪尾街二九一巷巷口，就在事發地點隔壁，人在車外，
    伊聽到吵鬧聲，回頭看，看到被告拿著一支棍子揮來揮去，丙○○就站在旁邊。
    棍子約一尺寬。丙○○好像要牽狗進來，被告拿著棍子揮。尹看到時，被告只是
    拿著棍子揮來揮去，他們靠的很近，伊認為應該已經打完了，伊沒有看到兩人在
    拉扯，也沒有看到被告打丙○○，也沒有看見丙○○打被告。被告當時沒有受傷
    。他們爭吵時，兩人靠的很近，甲○○想上來把他們隔開。被告有用手打甲○○
    的臉，打了一下，然後張小姐就哇哇大叫。對面清潔公司的人看見被告打甲○○
    ，就衝過來，把被告推在地上，四、五個人動手打他，被告被打在地上，沒有還
    手，旁邊的人就上前勸架等語（見原審九十三年二月三日審判筆錄）。且證人林
    有明於被告被訴傷害案件審理中亦到庭結證稱：案發當時伊在溪尾街二九三巷巷
    口，因我工廠就在丙○○機車店的對面，伊剛好去便利商店買東西，看到被告拿
    拖把一直打狗，之後被告與丙○○在拉扯，被告有無揮拳我沒有看見，而丙○○
    的太太有出來要拉開他們，被告有揮拳打丙○○之太太，有一些清潔公司人員約
    五、六人原在機車店對面，看不慣跑過來打被告，他們在機車店開門之前就在那
    裡從事清潔工作，並不是丙○○或他太太叫他們去的等語（見原審九十二年度易
    字第二五八０號卷宗第二十至二十四頁）。另證人周義明亦於前開案件審理時到
    庭結證稱：當時伊在丙○○機車店對面吃早點，現場已經很多人，伊看見丙○○
    在拉被告，但沒有看見他打被告，被告還去打丙○○的太太頭部，有些清潔公司
    人員從機車行外面跑過來，把被告打倒在地上等語（見同上卷宗第二十四至第二
    十八頁）。依渠等所述，被告所受的傷勢固係遭不詳姓名、年籍之清潔隊員多人
    所毆擊，而非丙○○、甲○○所為，惟查以，證人丙○○於警詢時陳稱：被告又
    拿拖把把柄順勢要打狗，伊就用手把被告推開等語（見九十二年度發查字第一九
    七八號偵卷第三頁背面），證人甲○○於原審九十三年二月三日審判筆錄中指陳
    ：「被告又拿了一根的棍子，起初舉起來要打狗，沒有打到，我先生回頭把他推
    開，他就打我先生，怎麼打的我不知道。」、「被告打我先生時，我先生就就把
    他推開，然後二個人就推擠在一起，被告往前，我先生就要推開他，一來一往，
    就纏在一起。　我上前拉開他們，被告就打我．．．」、「我只是要推開他，他
    就打了我」等語，且前開證人林有明之證詞亦證實被告與丙○○有發生拉扯，證
    人乙○○於本院亦到庭證稱：伊早上要出門，從機車行前面那條路直走然後轉彎
    ，有看到被告被機車行老闆打，伊有稍微煞車看一下，沒有看到老闆娘等語，顯
    見被告與丙○○、甲○○間在事發當時確有發生推擠拉扯身體之接觸，難謂丙○○、甲○○於發生衝突時純遭被告毆打，而無出手之情。
五、而前開證人等雖均謂被告係因出手毆打甲○○時，遭附近清潔隊員不滿而上前圍
    毆等語，惟經本院向台北縣三重市公所函詢事發地點，當時有無派員在三重市○○街二十九號前清掃馬路或外包，經該所函覆該時點該所並未清掃，亦無外包等
    情，有該所九十三年八月六日北縣重清字第０九三００一二三八七八七號函在卷
    可按（見本院卷第一二六頁），則以證人丙○○等人所言被告縱係是遭多名不詳
    姓名之人圍毆，惟渠等身份是否係屬清潔隊員？且與丙○○、甲○○等人毫不相
    干一情？尚難為證實。雖證人許舜雄於原審證稱：清潔公司人員原本就在機車行
    斜對面打掃，當其等毆打被告時，證人丙○○曾將該等清潔人員拉住，不讓他們
    繼續毆打被告等語（見原審九十三年二月三日審判筆錄第十七頁），依其所言，
    毆打被告之人似與丙○○、甲○○並無關係。惟以被告與丙○○夫妻發生衝突的
    過程中，忽為多名不詳姓名之人上前圍毆，被告對渠等既不認識，又係在與丙○○、甲○○衝突過程中，遭多人加入圍毆，在此混亂，且不知係遭何人毆打情形
    下，被告在告訴傷害過程中，雖未陳及有遭丙○○、甲○○以外之人圍毆情事，
    而僅指認係遭丙○○、甲○○二人傷害，縱然對於事實的陳述有所誇大，或對於
    發生衝突過程未予詳述，惟不能就此遽認被告有明知無此事實，憑空故意捏造虛
    構之情。
六、按依刑法第一百六十九條第一項誣告罪之成立，須以告訴人所訴被訴人之事實必
    須完全出於虛構為其要件，且所謂「虛構事實」，係指明知無此事實而故意捏造
    者而言，如若出於誤信、誤解、誤認或懷疑有此事實，或對於其事實誇大其詞，
    或資為其訟爭上之攻擊或防禦方法，或其目的在求判明是非曲直者，固均不得謂
    屬於誣告，即其所申告之事實，並非完全出於憑空捏造或尚全然無因，只以所訴
    事實，不能積極證明為虛偽或因證據不充分，致被誣人不受追訴處罰者，仍不得
    謂成立誣告罪，本件被告對於丙○○、甲○○所提出傷害告訴，事後雖為公訴人
    認證據不足為不起訴處分確定，惟以被告在該衝突中確有受傷，且雙方亦有發生
    推拉之情，被告隨即遭多人圍毆，其在事發後警訊、偵查中，對於遭多人圍毆之
    事實雖未陳明，而將所受傷勢單指係遭丙○○、甲○○二人所為，依其在不知係
    遭何人圍毆下，而僅推稱係陳、張二人所為，應僅是對於事實誇大其詞而已，尚
    難謂有何虛構事實之情事。揆諸前開判例意旨及相關說明，尚難遽以誣告罪責相
    繩。此外，本院復查無其他積極確切之證據足以證明被告確有公訴人所指之犯行
    ，應認不能證明被告犯罪，爰為無罪判決之諭知。
七、原審疏於詳察，率對被告予以論罪科刑，尚有違誤。被告上訴否認有誣告犯行，
    為有理由，應由本院將原審判決撤銷，並諭知被告無罪之判決。
據上論斷，應依刑事訴訟法第三百六十九條第一項前段、第三百六十四條、第三百零
一條第一項，判決如主文。
本案經檢察官陳文琪到庭執行職務。
中　　　華　　　民　　　國　　九十三　　年　　　九　　　月　　二十一  　日
                              臺灣高等法院刑事第十六庭
                                  審判長法  官  許  增  男
                                        法  官  謝  靜  恒
                                        法  官  周  煙  平
右正本證明與原本無異。
檢察官部分如不服本判決應於收受送達後十日內向本院提出上訴書狀，其未敘述上訴
之理由者並得於提起上訴後十日內向本院補提理由書（均須按他造當事人之人數附繕
本）。
                                        書記官  蕭  麗  珍
中　　　華　　　民　　　國　　九十三　　年　　　九　　　月　　二十九　　日
